臺灣高等法院民事判決　　　　　　　　 95年度家上字第133號
上　訴　人　丁○○
　　　　　　丙○○
共　　　同
訴訟代理人　呂文貴律師
複　代理人　呂昭宗
上　訴　人　庚○○
　　　　　　乙○○
　　　　　　己○○
　　　　　　壬○○
　　　　　　辛○○
被　上訴人　戊○○
訴訟代理人　林淑惠律師
上列當事人間請求分割遺產事件，上訴人對於中華民國95 年3月
23 日臺灣士林地方法院92年度重家訴字第9號第一審判決，提起
上訴，本院於中華民國96年5月8日言詞辯論終結，判決如下：
    主  文
原判決關於被繼承人鄭漢東之遺產，就附表一之一「存款及遺產
孳息部分」所示分割方法之裁判廢棄。
前開廢棄部分，分割如附表二所示。
第二審訴訟費用由被上訴人負擔八分之一，餘由上訴人各按八分
之一負擔之。
    事實及理由
一、按被上訴人戊○○對於上訴人丁○○、丙○○、庚○○、乙
    ○○、己○○、壬○○、辛○○等人提起請求分割遺產之訴
    ，其訴訟標的對於共同訴訟之各人必須合一確定，茲上訴人
    丁○○、丙○○提起上訴既屬合法，依民事訴訟法第五十六
    條第一項第一款之規定，其效力及於全體，雖共同訴訟人庚
    ○○、乙○○、己○○、壬○○、辛○○等人未據上訴，仍
    應視為上訴，併列為上訴人，予以審判；又，上訴人庚○○
    、乙○○、己○○、壬○○、辛○○經合法通知未於最後言
    詞辯論期日到場，核無民事訴訟法第386 條各款所列情形，
    爰准被上訴人之聲請，由其一造辯論而為判決，合先敘明。
二、被上訴人主張：
  (一)兩造之父即被繼承人鄭漢東不幸於民國89年7月7日死亡，兩
    造為繼承人，因上訴人丁○○、丙○○及辛○○拒絕協同辦
    理遺產繼承登記及協議分割遺產，乃由上訴人庚○○委託代
    書辦理繼承登記，將系爭土地、建物依法登記為兩造八人公
    同共有。惟上訴人等對於被上訴人主張分割遺產之方法亦均
    不同意，爰提起本訴。
  (二)現金遺產（租金）部分：
    1.被繼承人鄭漢東生前即將座落台北縣八里鄉○○里○段楓
      櫃斗湖小段75-1、75-5地號（下稱系爭××地號）土地與
      登記在丁○○名下（實際上為三兄弟共有）之系爭75地號
      土地共655.82坪，一併出租予案外人黃永富作鐵厝使用，
      租期至93年6月14日止，原約定每月租金新台幣（下同）8
      萬5200元。嗣經黃永富測量鐵厝實際占用土地面積結果，
      認並未用足所承租之全部土地面積，遂經雙方同意依實際
      使用土地面積計算租金，並調降租金為每月7萬5700 元（
      下稱系爭租金）。
    2.系爭租金於被上訴人死亡後，自89年7月15日至92年8月15
      日止，已由上訴人丁○○按月收取完畢，計已收取38個月
      。此業經承租人黃永富於原審91年訴字第1173號損害賠償
      事件審理時證述屬實。而因黃永富係以7萬5700 元之代價
      ，承租使用系爭75、75- 1及75-5地號3筆土地，因此每筆
      土地之租金應依所佔用土地面積按租金比例計算。且上開
      損害賠償事件審理中，曾囑台北縣淡水地政事務所至現場
      測量承租人所建鐵厝占用各該筆土地面積，其測量結果，
      承租人計使用系爭75-1、75-5地號土地面積共0.0698頃，
      使用系爭75地號土地面積0.0864公頃，合計共使用0.1562
      公頃，則以承租人每月支付租金7萬5700元計算，上開3筆
      土地每公頃土地租金應為48萬4635元。按出租人於租賃關
      係存續中死亡者，其出租人之地位及租賃物所有權，於遺
      產分割前，由繼承人全體承受，此有最高法院91年度台上
      字第1064號判決參照。從而，上訴人丁○○每月應可收取
      該三筆土地租金3萬3827.5元，自89年7月15日至92 年8月
      15日止計已收取系爭75-1、75-5及121地號土地孳息355萬
      1645元，應列入現金遺產分割。
    3.上訴人丁○○、乙○○及丙○○未經其他繼承人同意，又
      於89年7月31日，將系爭121地號土地出租予訴外人王俊富
      設置地磅及汽車保養場等使用，租期自89年8月1日起至92
      年7月31日止，每月租金6萬9250元。並自89年8月1日起即
      由上訴人丁○○按月收取租金，計已收取36個月，合計24
      9萬3000 元，顯已侵害兩造就上開遺產之權利，而獲有相
      當於租金之不法利益，上訴人丁○○應將上開租金利益返
      還兩造公同共有人全體，兩造對上訴人丁○○有上開不當
      得利之債權存在。
    4.上訴人丁○○收取上開系爭75-1、75-5 地號及121地號土
      地租金後，僅朋分給乙○○、丙○○。惟乙○○於分得89
      年12月、90年1月至3月租金計14萬2619元後，因被上訴人
      向伊表示渠等三人未經其他繼承人全體同意擅自將繼承土
      地出租他人收取租金，並朋分花用，顯為不法，而不敢再
      收取，餘則由上訴人丁○○、丙○○二人朋分完畢。
    5.上開兩造對上訴人丁○○之三筆債權合計為439萬1436 元
      ，均屬兩造公同共有，被上訴人依民法第1148條、1164條
      、第831條準用第830條第2項、第824條之規定，請求准予
      按應繼分各1/8分配兩造。
    4.自89年7月15日至92年8月15日止計已收取系爭75-1、75-5
      及121地號土地孳息355萬1645元。
  (三)現金遺產存款部分：合計為693萬8627元。其中120萬元由上
    訴人己○○保管、其中30萬8534元由上訴人丁○○保管，其
    餘543萬0093元則由上訴人壬○○保管。
  (四)支付喪葬及遺產稅等費用部分：
    1.喪葬事宜，均由上訴人丁○○交代處理，喪葬費則由上訴
      人壬○○保管之鄭漢東存款中支出，此業據上訴人乙○○
      於臺灣板橋地方法院90 年度自字第100號偽造文書等案件
      證述屬實。支出金額如下：
      (1)其中30萬8534元為上訴人丁○○所盜用。
      (2)其中472萬2032元已用於繳交遺產稅。
      (3)其中6萬6716 元用於辦理本件遺產繼承之代書費、規費
        。
      (4)其中3萬8500 元用於申報遺產稅及系爭繼承土地中ll筆
        ，因荒廢未種植農作，需再恢復農用種植農作，始得以
        農地課徵遺產稅而生之費用。
      (5)89年7月7日至89年9 月喪葬期間，兩造協同辦理喪事一
        切開銷及喪葬費支應者，共140萬4840 元，其支應明細
        如下：
        由上訴人丙○○之妻吳錦蓉支出，向上訴人壬○○支
          領之喪葬費部分共29萬0799元。
        另其餘上訴人，於喪葬期間向上訴人壬○○支領，有
          收據者共57萬4701元。
        其餘支出無收據者，依被上訴人及上訴人壬○○等記
          憶所及共43萬9304元。
  (五)不動產遺產計有：
    1.土地共計17筆，面積共1萬2383.62平方公尺，土地經稅捐
      機關核定價額合計為4780萬4070元。
    2.坐落台北縣三重市○○路○段21巷12號1樓之建物1 棟，課
      稅現值為23萬0200元。
  (六)兩造間就系爭遺產並無不得分割之協議，則依民法第1164條
    之規定，自得隨時請求分割之。建議分割方案：
    1.土地及建物部分，請准予原物分割：被上訴人請求分割之
      遺產，其中18筆不動產部分，依台北市建築師公會鑑估價
      值，合計為2億2134萬2097元。因分割方案附表二編號1至
      9及編號15、16 之土地上均有三七五租約，依平均地權條
      例第11條第1 項規定：依法徵收或照價收買之土地為出租
      耕地時，除由政府補償承租人為改良土地所支付之費用‧
      ‧‧並應由土地所有權人，以所得之地價，扣除土地增值
      稅後餘額之3分之1，補償耕地承租人。另同法第77 條第1
      項亦規定：耕地出租人依前條規定終止租約收回耕地時，
      除應補償承租人為改良土地所支付之費用‧‧‧外，應就
      申請終止租約當期之公告土地現值，預計土地增值稅，並
      按該公告現值減除預計土地增值稅後餘額3分之1給予補償
      。則上開分割方案附表編號1至9及編號15、16地號土地附
      有三七五租約之土地現值，應扣除其上之三七五租約補償
      款即土地現值3分之1較為適當。本件遺產關於不動產部分
      之價值合計應為新台幣1億6931萬0431 元，加上兩造對上
      訴人丁○○之公同共有債權439萬1426 元，共1億7370萬1
      857 元。關於土地及建物部分，建請依原物按附表二分割
      歸屬欄所示分屬於兩造單獨所有或分別共有。其餘部分則
      請鈞院依職權公平分割，如有難於分割為單獨所有，被上
      訴人同意與上訴人庚○○、己○○、壬○○於所分割之任
      一土地上維持共有，就274 地號部分願與乙○○保持共有
      ；就系爭129之4地號土地因係兩造之母之墓地，希能保持
      分別共有。
    2.現金及土地孳息（租金）部分則請由兩造繼承人平均繼承
      ，其金額計算如下：
      (1)丁○○保管之現金30萬8534 元，8人平均繼承，每人可
        分得3萬8566 元。
      (2)系爭75-1、75-5五地號2筆土地每月租金計3萬3827.5元
        ，上訴人丁○○自89年7月15日起至92年8月15日止計已
        收取上開土地之租金38個月，計128萬5445元。繼承人8
        人每人可分得16萬0680元。
      (3)系爭121地號土地每月租金6萬9250元，上訴人丁○○自
        89年8月1日起至92年7月31 日止，計已收取租金36個月
        ，計249萬3000元。繼承人8人各可分得31萬1625元。
      (4)總計兩造每人應可分得遺產現金存款及土地孳息合計51
        萬0871元。而上開現金存款及土地孳息，上訴人丁○○
        除曾分給上訴人乙○○14萬2649元外，餘則與丙○○朋
        分殆盡。則上訴人丁○○、丙○○應連帶給付上訴人辛
        ○○、庚○○、己○○、壬○○及被上訴人每人51萬08
        71元，另應連帶給付乙○○36萬8222元。
    3.因目前除系爭75-1、75-5 及121地號已開發，並得出租他
      人使用外，餘現均作為竹木之用，實際利用價值較低，因
      此上訴人丁○○、丙○○於分割方案中，始終堅持要分得
      該三筆土地，由此亦可知其私心之ㄧ斑。惟被上訴人認為
      上開現能出租收益之三筆土地應有部分分割歸屬上訴人乙
      ○○，使其能維持一家生計。復因系爭75-1及75-5地號土
      地相連，自始即與三兄弟共有而登記在上訴人丁○○名下
      之系爭75地號土地合併出租他人使用，現租金均由丁○○
      收取，朋分丙○○，如將該二筆土地分割歸乙○○，三人
      恐會發生收取租金之糾葛，故被上訴人認為將系爭121 地
      號土地全部或部分分割歸屬上訴人乙○○較為適當。
    4.末因上訴人辛○○年長未婚，原即與父親同住於分割方案
      附表編號18即台北縣三重市○○路○段21巷12號1樓，照顧
      父親之生活起居，自父親鄭漢東過世後，辛○○見上訴人
      丁○○、丙○○告其他姐妹偽造文書且打姐妹，致原住同
      棟2 樓及頂樓之上訴人乙○○、庚○○及己○○均被迫搬
      離住處不敢回家，自此即死守一樓住處，不敢任意開門或
      外出，亦拒收所有文件，自我封閉，與外界隔絕。是被上
      訴人認為分割歸屬上訴人辛○○之系爭不動產，不宜與他
      人共有，且分割方案附表二編號18，現由上訴人辛○○居
      住使用中之上開建物，應分割歸屬辛○○，俾免其日後有
      遭上訴人丁○○、丙○○藉詞驅趕離家，而無立身之處。
  (七)聲明請求判決：
    (1)被繼承人鄭漢東所遺如原判決附表二所示之遺產，准予依
      原判決附表二所示之分割方法進行分割。
    (2)上訴人丁○○應給付被上訴人548,928 元整，及自本案判
      決確定時起至清償日止，按年息百分之五計算之利息。
    (3)訴訟費用由上訴人負擔。
三、上訴人則以：
  (一)丁○○、丙○○部分：
    1.被上訴人主張被繼承人鄭漢東之遺產現金存款，其中30萬
      8534元由丁○○保管並為其所花用，兩造對丁○○有損害
      賠償權存在；另出租予訴外人黃永富之租金部分，兩造對
      丁○○有損害賠償債權存在；出租予訴外人王俊富租金部
      分，對丁○○有不當得利之債權存在；並稱兩造對丁○○
      之三筆債權合計為439萬1426 元，均屬兩造公同共有，請
      求為共有物分割云云。被上訴人上述主張顯然並非遺產分
      割，與其起訴請求分割遺產之訴標的不同，法律關係不同
      ，係屬訴之變更及追加。
    2.被上訴人所稱出租予訴外人黃永富及王俊富土地之租金部
      分：係兩造先父鄭漢東89年7月7日死亡後發生，並非死亡
      當時存在之財產，故並非遺產。雖被上訴人稱系爭75-1、
      75-5地號土地二筆係被繼承人鄭漢東於86年即出租黃永富
      使用，租期五年，該租賃權亦為繼承標的云云，然各該地
      號土地租金之收取係基於出租人地位所為，並非被繼承人
      死亡時所存在之財產，自非遺產。
    3.關於淡水第一信用合作社存款金額150萬8534元部分：
      (1)其中除30萬餘元作為先父墳墓之用外，其餘120 萬元及
        於彰化銀行三重埔分行存款543萬0093 元，均己○○、
        壬○○提領，自應列入遺產計算分配。上開款項作何用
        途？帳目如何？應結算清楚否則如何分割遺產？
      (2)淡水第一信用合作社存款，其中之30萬8534元，業經上
        訴人丁○○用以支付建造先父墳墓及託人照顧墓園之用
        ，故該筆現金已不存在。被上訴人竟誣指該款項為上訴
        人丁○○所盜用，可能涉及妨害名譽。
    4.建議分割方案如下：
      (1)本件遺產中系爭65、75-1、75-2、75-3、75-5、90、90
        -1、92-1 、102-2地號及座落台北縣八里鄉○○里○段
        十三行小段第233、233-1地號（下省略地段，僅簡稱系
        爭××地號）均與他人有耕地三七五租約，在耕地三七
        五租約未解決前並不適於分割遺產，蓋依耕地三七五減
        租條例第19條、第17條之規定，耕地租約終止時須補償
        承租人土地現值減除土地增值稅後餘額之1/3 。本件系
        爭不動產土地及建物部分既經台北市建築師公會鑑定價
        值為2億2181萬0097 元，則計算訴訟標的價額及訴訟費
        用額，自應依此價額計算。
      (2)不動產應與現金分開分配，蓋不動產可以增值，而現金
        不會增值，甚至貶值，因此不宜合併分配。
      (3)至129之4地號土地，目前為祖先墓地，考慮民間習俗為
        男性子孫祭祀及照顧方便，由三兄弟丁○○、丙○○、
        乙○○共有為宜。
      (4)系爭75-1、75-3、75-5 、121地號土地，因其上均有三
        七五租約，且均在上訴人丁○○所有系爭75地號土地之
        前面，為免兄弟日後紛爭，應分配予上訴人丁○○、丙
        ○○共有為宜。
      (5)上訴人辛○○年長未婚，個性自閉，又無謀生能力，目
        前日常生活開銷如水電、瓦斯、健保費用及居中生活安
        全，均由上訴人丁○○、丙○○照顧，故系爭埤頭段27
        4地號土地，應由乙○○分配1/10 ，丁○○分配1/10，
        丙○○分配1/10，辛○○分配7/10共有為宜。
      (6)其餘不動產之分配方案如附表三所示，依此附表三分配
        ，每人分配價額較為平均，且符合地上物現況，較為公
        平。
      (7)本件被上訴人請求按其起訴狀附表二分配，然其分配方
        案並未顧及系爭遺產中有11筆土地與他人有耕地三七五
        租約問題，亦未顧及地上物與基地之關係，且不動產分
        配之價值並不平均，差距甚大，並不公平，亦非適宜：
        系爭121 地號內有先父鄭漢東生前同意上訴人丁○○
          搭蓋之鐵厝，然該地並未分配予上訴人丁○○，則日
          後造成拆屋問題，顯使上訴人丁○○蒙重大損失，故
          此地號應分配予上訴人丁○○為宜。
        依被上訴人主張之分配方案，每人所分配之不動產價
          值差距甚大，被上訴人戊○○主張分配系爭274 地號
          土地，其價額為6,825,870 元，高於其他繼承人所分
          得之土地價額甚多，亦超出其個人所主張之分配額甚
          多，且其主張該筆土地整筆分配予其個人，而其他人
          則多為公有，且該筆土地並無與他人有三七五租約，
          其並未分得任何一筆有三七五租約之土地，如此分配
          方案，完全有利於己，豈謂公平？
        上訴人丁○○、丙○○分得之土地大都與他人有三七
          五租約。
        淡水第一信用合作社及彰化銀行三重埔分行存款被鄭
          麗足、壬○○提領部分，應命該上訴人給付分配予其
          他繼承人，不然亦應自其應分配額扣除。
        本件系爭土地除80年及82年至93年之地價稅，係由上
          訴人丁○○代繳外，94年之地價稅6萬3409 元亦由上
          訴人丁○○代繳，有94年地價稅繳款書可稽，總計至
          目前為止，上訴人丁○○代繳地價稅金額共計63萬42
          38元，應自本件租金扣除。
    5.被上訴人所稱鄭漢東89年7月7日至89年9 月喪葬期間，兩
      造一切開銷及喪葬費用均由鄭漢東留下之存款支應，至少
      共140萬8804 元云云，然其所謂支出之項目及金額諸多與
      事實不符，亦無證據證明，更與喪葬費用無關等語。
  (二)乙○○、己○○、庚○○、壬○○部分：
    1.同意依被上訴人所提附表二及上訴人丙○○、丁○○所提
      附表三所示之核算方式計算土地價值。
    2.同意依被上訴人所提之分割方案進行分割。如有難於分割
      為單獨所有，而仍需維持共有之情形，上訴人乙○○、己
      ○○、庚○○、辛○○、壬○○彼此同意於所分割之土地
      維持共有。
    3.因乙○○身體狀況不佳，現無工作能力，請求將系爭 121
      地號土地分配予乙○○，收取租金維生。
    4.鄭漢東生前並未書立遺囑，也未說過要做祖墳之事，從未
      有人通知要蓋祖墳之事。
    5.丁○○自當兵至今從未工作，即使有工作，薪水也不夠蓋
      系爭121 地號上之房屋，故該房屋應是先父鄭漢東出錢所
      蓋，租金也是先父鄭漢東所收取。
    6.丙○○、丁○○連庚○○都不願扶養，則前稱願扶養辛○
      ○等語實屬有疑等語。
四、原審判命：被繼承人鄭漢東之遺產，應依附表一所示分割方
    法分割。駁回被上訴人其餘之訴。上訴人丁○○、丙○○提
    起上訴，求為就原判決關於被繼承人鄭漢東之遺產其中附表
    一：一存款及遺產孳息部分之分割及分割方法廢棄。上開廢
    棄部分，就孳息部分，被上訴人在第一審之訴駁回。就存款
    部分之分割方法如言詞辯論狀附表（見本院卷第177 頁）所
    示等。其除引用於原審之陳述外，補陳略以：
  (一)系爭第75-1、75-5、121 地號等三筆土地，因出租所收取之
    租金，不應列入遺產分割。此部分應駁回被上訴人在第一審
    之訴。又被上訴人於原審之訴訟標的係請求分割遺產，且原
    審判決並未就所謂分割公同共有債權而為判決。茲被上訴人
    竟主張請求分割公同共有債權云云，顯非合法。
  (二)本件與訴外人黃永富之租約，其中黃永富之建物使用先父鄭
    漢東所有座落八里鄉○○里○段楓櫃斗湖小段第75-1、75-5
    地號土地面積，經台北縣淡水地政事務所測量結果為0.0349
    公頃＋0.1公頃＋0.034公頃＝0. 0698公頃=211.1425坪，以
    土地租賃契約書第二條規定，租金按每坪每月130 元計算，
    其每月租金額為2萬7448 元，原審判決認該二筆土地每月租
    金為3萬3827.5元，亦顯違誤。
  (三)本件與王俊富之租賃，係包括系爭座落台北縣八里鄉○○里
    ○段楓櫃斗湖小段第121地號內鐵厝130坪，空地245 坪。鐵
    厝部分，係被繼承人鄭漢東生前同意上訴人丁○○搭蓋，租
    金即歸上訴人丁○○收取。而鐵厝係上訴人丁○○所搭蓋，
    除有證人王俊富於原審法院91年度訴字第1173號案審理時，
    證稱：（參本院卷上證三），並有該房屋之房屋稅單記載納
    稅義務人係上訴人丁○○可證（參本院卷上證一）。依租賃
    契約所定，租金為3萬2500 元，以三年（36個月計算），鐵
    厝部分之租金為117萬元，自應自該系爭121地號土地租金中
    扣除。詎原審判決竟將鐵厝部分之租金亦計入系爭121 地號
    租金，列為遺產分配，顯有違誤。又乙○○已取得121 地號
    土地租金14萬2649元亦應自租金額中扣除。又被上訴人於原
    審既主張分割遺產，則被上訴人自應就該鐵厝係鄭漢東之遺
    產舉證證明，然查被上訴人始終就該鐵厝係鄭漢東之遺產並
    未舉證證明，詎原審判決竟將鐵厝部分之租金亦列入遺產分
    割，亦屬重大違誤。
  (四)淡水第一信用合作社之存款，其中之30萬8534元係用以支付
    建造鄭漢東之墳墓及託人照顧墓園之用，此經證人陳宗美及
    楊忠義到庭證實。而原審判決對建造墳墓之費用20萬元認係
    屬喪葬之必要費用，應由遺產中剔除，但對其餘之1萬 0534
    元則認未經全體繼承人之同意，認此部分之支出仍屬無效云
    云。然查託人照顧墓園係為保存墳墓之完好，係屬建造墳墓
    之一部分，而建造墳墓係屬喪葬之必要費用，自應由遺產中
    剔除，詎原審判決就此部分之支出無效云云，亦顯違誤。
  (五)八里坌段楓櫃斗湖小段90-1等地號土地，其80年及82年至94
    年度之地價稅共63萬4238元均係由丁○○代繳，此有台北縣
    稅捐稽徵處淡水分處各該年度之地價稅繳款書記載：「納稅
    義務人鄭漢東、管理人丁○○」在卷可證。而原審判決對鄭
    漢東89年過世後至94年止由上訴人丁○○代為繳納地價稅共
    39萬2534元予以是認，並認此部分屬遺產之管理費用，應自
    遺產中扣除。另80年、及82年至88年之地價稅亦均係上訴人
    丁○○代繳，此均有各該年度之地價稅繳款書可證，而各該
    年應之繳款書（收據）不但記載管理人丁○○，且均由丁○
    ○收執，原審徒以推測之詞以鄭漢東有能力繳納，即否認上
    訴人丁○○繳納之事實，亦屬違誤。另外95 年度之地價稅6
    萬3409元，亦由上訴人丁○○代繳（參本院卷上證二），合
    計上訴人丁○○共代繳地價稅為69萬7647元，均應自遺產中
    扣除。
  (六)上訴人丁○○於民國91年間依父親鄭漢東生前之交待，建造
    兩造祖先之家族墓（「鄭家歷代之佳城」）共支出工程費14
    3萬元（不包括地理師3萬6000元及檢骨費用2萬5000 元），
    此有估價單（收據）及照片在卷可證（參原審被證二）。而
    建造家族墓係父親鄭漢東生前所交侍，此亦經證人鄭生元於
    原審法院91年度訴字第1173號案件審理時到庭證實（參本卷
    上證三）。上訴人丁○○為完成父親生前之交待而建造家族
    墓，該項費用自應由父親所遺土地租金支付，詎原審判決以
    未經全體繼承人同意，而認無效，亦屬違誤。
  (七)淡水第一信用合作社存款，其中12萬元及於彰化銀行三重埔
    分行存款543萬0093 元，依被上訴人所提估價單、收據、統
    一發票，除聚祥禮品行之收據11萬3125元，筵席8萬3000 元
    ，靈屋9萬0000元及吳錦蓉經手之27萬5000 元可認與喪葬有
    關外，其餘均與喪葬無關。
  (八)被繼承人之存款餘額共134萬6936元（120萬元+14萬6936 元
    =134萬6936元）按繼承人8人每人應繼分1/8比例分配，每人
    16萬8367元。因此己○○應再扣還103萬1633 元再分配予壬
    ○○2萬1437元，其餘繼承人每人16萬8366 元，詳如上開附
    表。
五、上訴人庚○○、乙○○、己○○、壬○○未於最後言詞辯論
    期日到場，據其於本院準備程序中之陳述，同意原審所為之
    判決。
六、被上訴人聲明請求駁回上訴，其除引用於原審之陳述外，補
    陳略以：
  (一)民法業已刪除第1167條規定，即遺產分割並不具溯及之效力
    ，準此，自繼承開始至遺產分割時，遺產之風險及利益（收
    益與孳息）均應由全體繼承人承擔。從而，遺產之收益，無
    論係天然孳息或法定孳息，應屬遺產之一部分，為全體共同
    繼承人之公同共有，自屬遺產分割之標的。故系爭75-1、75
    -5、121地號3筆土地因出租收取之租金，自應列入遺產分割
    。丁○○、丙○○就上開不當得利債權合計為439萬1426 元
    ，均屬兩造公同共有，應繼分各八分之一。縱原判決將上開
    租金收入列入遺產分割而有違誤，被上訴人依法本得請求分
    割，則原判決所為分割，依民法規定亦為正當，是上訴人此
    之上訴，應為無理由。
  (二)兩造之被繼承人鄭漢東於86年7月15 日將系爭75-1、75-5地
    號等二筆土地連同登記上訴人丁○○名義之同地段系爭75地
    號土地共655.82坪全部出租與訴外人黃永富，其土地租賃契
    約書第2條原約定每坪每月租金為130元，合計每月8萬 5200
    元，亦即租金係以承租人使用上開三筆土地全部面積為計算
    標準。嗣因承租人黃永富實際未使用上開三筆土地全部坪數
    ，經契約當事人協議租金改為每月7萬5700 元，為兩造所不
    爭執。足見，上開三筆土地租金嗣因承租人實際未使用承租
    之全部面積，而經契約當事人合意，重新約定其每月租金總
    價為7萬5700 元。從而，關於上開三筆土地之租金，自應適
    用新的約定，且以承租人實際使用上開三筆土地面積之比例
    為計算標準。上開三筆土地租金，已變更為每月總價7萬570
    0 元，依台北縣淡水地政事務所土地複丈成果圖所示，承租
    人實際使用系爭75-1、75-5地號等二筆土地與系爭75地號土
    地面積分別為698平方公尺、864平方公尺，即共使用1562平
    方公尺，則按比例系爭75-1、75-5地號等二筆土地之每月租
    金應為3萬3827.5元（即75,700÷1562×698＝33,827.5）。
  (三)就121 地號土地孳息部分，證人甲○○之證述，僅能證明系
    爭鐵厝是上訴人丁○○請人搭蓋，但並不清楚是何人所有，
    故其證詞並不能證明被繼承人鄭漢東生前有同意丁○○使用
    上開土地建鐵厝，且鐵厝部分租金歸其所有。且上訴人丁○
    ○、丙○○及視為上訴人乙○○於被繼承人鄭漢東逝世後，
    原均認為鄭漢東所遺留之財產應全部歸其三兄弟繼承，其他
    繼承人即五位女兒應無繼承權，故除擅自收取75-1、75-2地
    號土地租金三人朋分外，倘若上開121 地號土地上之鐵厝是
    鄭漢東生前同意上訴人丁○○所蓋，且鐵厝部分之租金並歸
    丁○○收取。益徵上訴人丁○○主張並非實在，而非可採，
    否則其怎肯放棄既得權利，而將全部租金平均分配與兄弟丁
    ○○及丙○○之理。又上訴人所提房屋稅單並不能證明系爭
    鐵厝即是上訴人丁○○所搭建，屬其所有。蓋上訴人提出之
    房屋稅單係94年11月所補發，疑是本案訴訟之後，上訴人丁
    ○○才以其名義去辦理稅籍登記。
  (四)就淡水第一信用合作社存款150萬8543元，其中30萬8534 元
    ，是否應由遺產中剔除一事，其中20萬元上訴人丁○○確實
    用於修造被繼承人鄭漢東墳墓，係屬喪葬之必要費用，應由
    遺產中剔除，被上訴人不爭執。惟對上訴人丁○○主張其所
    保管上開存款，其餘10萬8534元部分，上訴人丁○○支出並
    未徵得被上訴人及其他繼承人同意，顯屬無權處分，自不得
    由遺產中剔除。況受僱於上訴人丁○○管理鄭漢東墓園之證
    人楊忠義於原審到庭證稱，照顧墓園，負責定期除草、清理
    ，一年收費5000元，而鄭漢東於89年7 月7日死亡迄今僅近6
    年，則上訴人縱有支付墓園管理費予楊忠義，最多亦僅三萬
    元，上訴人謂10萬8534元已全部支付鄭漢東墓園管理費，亦
    與事實不符。
  (五)就代繳80年、82年至91年及92年至94年之地價稅共63萬4238
    元一事，被上訴人不爭執原審認定上訴人丁○○於89 年7月
    7日被繼承人鄭漢東逝世後至94年止，有代繳地價稅39萬253
    4 元，係屬遺產管理之費用，應由遺產中扣除。至於上訴人
    丁○○自稱其亦代繳80年、82年至88年之地價稅，被上訴人
    及其他視為上訴於原審即已否認之。佐以鄭漢東生前均將其
    在淡水第一信用合作社八里分社之存摺印章交由上訴人丁○
    ○保管，丁○○且於另案自陳在父親死亡後，還領取該存款
    中30萬元作墳墓，則上訴人丁○○豈有於82年至88年間，未
    自鄭漢東上開帳戶之存款中提領支用，而自行代繳之理。至
    於地價稅納稅義務人為被繼承人鄭漢東，但載「管理人：丁
    ○○」，亦不足以證明地價稅即由上訴人丁○○所繳納。
  (六)就上訴人丁○○支出之建造家族墓園143 萬元應否自收取之
    租金扣除一事，被上訴人及其他視為上訴人否認有同意上訴
    人建造家族墓園，而不得自遺產中扣除。
  (七)被繼承人鄭漢東於89年7月7 日死亡至同年9月喪葬期間，下
    列費用共100萬6071元，應由遺產存款支應。
    1.上訴人丙○○之妻吳錦蓉支領喪葬費部分共29萬0799元，
      有支出明細表在原審卷可按（參原審卷原證19），業經原
      審計算無訛。
    2.聚祥禮品行喪葬品費11萬3125 元，集興糊紙店（靈厝）9
      萬元，合計20萬3125元（參原審卷原證20）。業據上訴人
      於原審及上訴理由狀，不爭執其與喪葬有關（參本院95.6
      .9上訴理由狀第7頁），自得由遺產存款支付。
    3.喪葬期間雜支共33萬7618元（參原審卷原證21）。此部分
      與前揭吳錦蓉支領部分性質雷同，為兩造辦理喪事期間相
      關喪葬祭祀及生活支出，與兩造約定由被繼承人遺留存款
      支應無違，自應由遺產存款支付。
    4.治喪期間瓦斯費、電費及電話費，合計3萬1713 元（參原
      審卷原證22），為全體繼承人同意由遺產存款支應。
    5.棺木3萬5000元，為喪葬費用，自應由遺產存款支應。
    6.付乙○○至越南帶越南妻子回台奔喪費用2萬4816 元。此
      部分為兩造同意由遺產存款支應。
    7.筵席8萬3000 元，與喪葬費有關，自應由遺產存款支應。
      原審判決認得扣除之喪葬費用為92萬3071元（113,125 元
      ＋90,000元＋290,799元＋337,618元＋31,713元＋24,816
      元＝923,071元），當無違誤之可言等語。
七、被上訴人主張被繼承人鄭漢東為兩造之父，於民國89年7 月
    7 日死亡，兩造為其繼承人，被繼承人死後遺有如原判決附
    表一之二所示之不動產，及附表一之一所示之現金遺產，因
    全體繼承人無法協議分割遺產，就不動產部分乃依公同共有
    辦理繼承登記等情，除上訴人丁○○、丙○○就附表一之一
    現金遺產部分有爭執外，其餘部分為兩造所不爭，並有被上
    訴人所提戶籍謄本、遺產稅繳清證明書、土地登記謄本為證
    ，堪信為真實。嗣經原審就被繼承人之遺產分割如原判決附
    表一所示，上訴人丁○○、丙○○就原判決附表一之一關於
    「存款及遺產孳息部分」之現金遺產聲明上訴。按民法第八
    百二十四條第三項規定：「以原物為分配時，如共有人中有
    不能按其應有部分受分配者，得以金錢補償之」。法院如採
    此分割方法，則原物分配及補償金錢已合併為分割方法之一
    種，兩者有不可分割之關係。若當事人僅對命補償金錢之判
    決提起上訴，關於原物分配部分，亦為上訴效力所及（最高
    法院69年台上字第1848號判例參照）。反之，法院就不動產
    及金錢所定分割方法，兩者並無不可分割之關係，若當事人
    僅對現金遺產部分所定分割方法之判決，提起上訴，關於不
    動產部分，應為上訴效力所不及，故本院應就上訴人上訴聲
    明之範圍審判之。
八、上訴人丁○○、丙○○上訴意旨無非以：(一)系爭第75-1、75
    -5地號等二筆土地，因出租所收取之租金，應否列入現金遺
    產（孳息）？及每月租金額若干元。(二)訴外人王俊富租賃第
    12 1地號土地之租金，應否列為現金遺產（孳息）。(三)託人
    照顧墓園之費用是否屬喪葬之必要費用。(四)80年、及82年至
    88 年之地價稅，及95年度之地價稅6萬3409元，合計丁○○
    共代繳地價稅為69萬7647元，應否自遺產中扣除。(五)建造祖
    先之家族墓「鄭家歷代之佳城」，共支出工程費143 萬元，
    應否由遺產支付。(六)淡水第一信用合作社存款，其中12萬元
    及於彰化銀行三重埔分行存款543萬0093 元，除聚祥禮品行
    之收據11萬3125元，筵席8萬3000元，靈屋9萬0000元及吳錦
    蓉經手之27萬5000元可認與喪葬有關外，其餘部分是否為喪
    葬費用？茲分述如下：
  (一)關於系爭第75-1、75 -5地號土地租金部分：
    1.系爭75-1、75-5地號等二筆土地連同上訴人丁○○所有系
      爭75地號土地共同出租予訴外人黃永富，租期自86年6 月
      15日起至93年6月14日止，租金每月8萬5200元，有被繼承
      人生前所訂之「土地租賃契約書」可稽（見本院卷第61-6
      2頁），惟因使用面積未及租用面積，而減少租金為75,70
      0 元，為兩造所不爭。嗣經臺北縣淡水地政事務所土地複
      丈結果，系爭75-1、75-5地號等二筆土地與系爭75地號土
      地實際使用面積分別為698平方公尺、864平方公尺，有臺
      北縣淡水地政事務所土地複丈成果圖可稽（見本院卷第63
      頁），則按比例系爭75-1、75-5地號等二筆土地之每月租
      金為3萬3827.5元（75,700×698÷1562〈698＋864〉＝33
      ,827.5）。故自89年7月15日起至93年6月14日止，共計47
      個月，租金總額為158萬9893元（33,827.5×47≒1,589,8
      93〈元以下四捨五入〉）。上訴人丁○○、丙○○抗辯應
      以實測結果698平方公尺即211.145坪，按土地租賃契約書
      第2條約款，每坪每月租金為130 元計算，每月租金應為2
      萬7448元云云，並無可取。上訴人丁○○、丙○○請求將
      此部分之租金收入，自現金遺產中剔除，即無可採。
    2.按出租人於租賃關係存續中死亡，其出租人之地位及租賃
      物所有權，於遺產分割前，由其繼承人全體承受，其因租
      賃關係收取之租金，自屬遺產所生之孳息，為全體繼承人
      所公同共有，並為遺產之一部分。故原審將上開土地租金
      158萬9893 元，並應列為遺產，並無不合。上訴人丁○○
      、丙○○請求將此部分之租金收入，自現金遺產中剔除，
      即無可採。
  (二)關於系爭第121地號土地租金部分：
    1.查被繼承人於89年7月7 日死亡，而系爭112地號土地，係
      由丁○○、丙○○、乙○○與訴外人王俊富於89 年7月31
      日簽訂「土地租賃契約書」，足見系爭第121 地號土地並
      非被繼承人生前所出租，其出租人之地位，於遺產分割前
      ，無從由其繼承人全體承受，蓋租賃，乃特定當事人間所
      締之契約，出租人既不以所有人為限，則在租賃關係存續
      中，關於租賃上權利之行使，概應由締結契約之名義人行
      之，始能生效。縱使丁○○、丙○○、乙○○擅以自己名
      義出租租賃物，其租約並非無效，僅不得以之對抗全體公
      同共有人。則丁○○、丙○○、乙○○因租賃關係收取之
      租金，自非屬遺產所生之孳息。原審將上開土地租金共計
      132萬3000元，並應列為遺產，即有不合。
    2.按繼承人有數人時，在分割遺產前，各繼承人對於遺產全
      部為公同共有，為民法第一千一百五十一條所明定。繼承
      人因繼承而取得之遺產，於受侵害時，其所生之損害賠償
      債權，乃公同共有債權。此損害賠償債權既為全體繼承人
      公同共有，則繼承人即公同共有人中一人或數人，請求就
      自己可分得之部分為給付，仍非法之所許（最高法院87年
      度台上字第2473號判決參照）。被上訴人自承其請求上訴
      人丁○○、丙○○分配該系爭存款遺產，為上訴人所拒，
      聲請調解亦未成立；從而，被上訴人就此部分，請求上訴
      人丁○○、丙○○就上述債權按其應繼分計算可分得金額
      對伊賠償，於法自有未合。
  (三)關於顧人照顧墓園之費用部分：
    1.丁○○、丙○○辯稱淡水第一信用合作社之存款，其中之
      30萬8534元係用以支付建造鄭漢東之墳墓及託人照顧墓園
      之用，原判決認建造墳墓之費用20萬元，屬喪葬之必要費
      用，其餘之10萬8534元，則非屬喪葬之必要費用，顯有違
      誤云云。
    2.按所謂喪葬費用，係指人因死亡後依當地習俗，為死者送
      終所必要之費用而言，至於照顧墓園以保存墳墓之完好，
      係屬歷代子子孫孫，相繼不絕之工作及責任，其所支出之
      費用，自非喪葬費用，否則，以百年計算，如其顧人看墓
      之費用為喪葬費用，則以被繼承人全部之遺產也不足以支
      應，原審認此部分，應非喪葬費用，不得自遺產中剔除，
      核無違誤，丁○○、丙○○仍執陳詞，指摘原判決此項認
      定不當，自非可取。
  (四)關於80、82年至88年及95年度之地價稅部分：
    1.丁○○、丙○○辯稱80年、及82年至88年、95年之地價稅
      ，亦係上訴人丁○○代繳，係屬遺產管理之費用，應由遺
      產中扣除云云。
    2.按所謂遺產管理費用，係指自被繼承人死亡後，因管理被
      繼承人所遺留之財產所必要之費用而言。80年、及82年至
      88年間，被繼承人並未死亡（89年7月7日死亡），自無所
      謂遺產問題，該地價稅更非關於遺產之費用，丁○○、丙
      ○○辯稱80年、及82年至88年之地價稅，為遺產管理費用
      ，己屬無稽。何況，執有地價稅單據，並不表示該單據所
      載之費用即為其所支付，丁○○亦未證明其代繳之款項如
      何支出，且被繼承人於死亡後，尚留有數百萬元之現金存
      款，並非無能力自行繳納，尤不足以證明該項費用係由他
      人代為繳納，是原審將此部分剔除，認非屬遺產管理之費
      用，至為適當，上訴人丁○○、丙○○仍執陳詞，任意指
      摘原判決此部分不當，自無可取。至於95 年之地價稅6萬
      3409元部分，更非被繼承人之遺產管理費用，蓋被繼承人
      死亡後，全體繼承人已於90年12月20日辦妥公同共有之繼
      承登記，有土地登記簿謄本可稽（見原審家調卷），則其
      縱使支付此項費用，亦與遺產無關，丁○○、丙○○於本
      院仍請求將95年之地價稅列為遺產管理費用，請由遺產支
      出，更無可採。原判決就90年12月20日辦妥繼承登記後之
      地價稅，准予列入遺產管理費用，因被上訴人就此部分，
      並未聲明不服，本院自不予審酌。
  (五)關於建造「鄭家歷代之佳城」家族墓部分：
    1.丁○○辯稱上訴人丁○○於91年間依父親鄭漢東即被繼承
      人生前之交待，建造兩造祖先之家族墓共支出工程費 143
      萬元。上訴人丁○○為完成父親生前之交待而建造家族墓
      ，該項費用自應由被繼承人所遺土地租金支付，詎原判決
      以未經全體繼承人同意，而認無效，亦屬違誤云云。
    2.按所謂家族墓，依台灣之習俗，係由男系後代子孫所建造
      ，用以放置男系祖先靈骨之建物，其放置之祖先自何代開
      始，亦係由參與建造者所定，而參與建造者亦非全部之子
      孫，，建造之費用由參加人分擔，縱使親如兄弟，如未參
      與建造，亦無分擔費用之責任，只是其後代就該家族墓，
      無使用之權利，乃眾所皆知。上訴人丁○○縱使遵其父親
      鄭漢東之囑，建造「鄭家歷代之佳城」，亦係其個人之行
      為，由其所造家族墓稱為「鄭家歷代之佳城」，可知非「
      鄭家」之人不能使用，足堪證明。其費用自與全體繼承人
      無關，由其與遺產無涉，丁○○、丙○○要求將該款項列
      入，自現金遺產中扣除（以其所收租金支應），自無可取
      。
  (六)關於淡水第一信用合作社之存款支付喪葬費用部分：
    1.丁○○、丙○○辯稱淡水第一信用合作社之存款，其中12
      萬元及於彰化銀行三重埔分行存款543萬0093 元，除聚祥
      禮品行之收據11萬3125元，筵席8萬3000元，靈厝9萬元及
      錦蓉經手之27萬5000元可認與喪葬有關外，其餘部分與喪
      葬費用無關云云。
    2.又所謂喪葬費係收殮及埋葬之費用，其範圍應以實際支出
      之費用為準，且應斟酌當地之習俗、被繼承人之身分、地
      位及生前經濟狀況決定之（最高法院92年度台上字第1427
      號判決參照）。原審衡諸被繼承人生前擁有多筆不動產、
      存款不斐及當地習俗，被繼承人之身分、地位及經濟能力
      等情狀，棺木3萬5000元、喪葬禮品費11萬3125 元、紙糊
      靈厝9萬元等費用，修造被繼承人鄭漢東墳墓費用20 萬元
      ，並未逾被繼承人之身分、地位及經濟能力，核屬必要之
      喪葬費，並無違誤。
    3.至於89年7月7 日至同年9月喪葬期間，兩造一切開銷由被
      繼承人所遺留存款支應，應否視為喪葬費用，茲敘述如下
      ：
      (1)上訴人丙○○妻吳錦蓉在臺灣板橋地方法院90年度自字
        第100 號該案審理時證稱：墊付念經、拜拜等喪葬費，
        都是壬○○給的，例如念經3萬元，壬○○就給伊3萬50
        00元，另外5000元買祭品，究竟領取多少錢，已不復記
        憶，但都有拿收據給壬○○（參見該案卷第116 頁）等
        語，顯見係由上訴人所保管之遺產中支付無誤。而由吳
        錦蓉向上訴人壬○○支領之喪葬相關事宜共計應為29萬
        0799元，有支出明細表在卷可按（參見原審卷3第167至
        170頁），應准予計入喪葬費用。
      (2)關於被上訴人所提治喪期間雜支共33萬7618元部分，已
        據被上訴人提出相關單據，附卷可參（參見原審卷3第1
        74至206 頁），其支出項目核與前揭吳錦蓉支領部分，
        性質上雷同，亦可認為係兩造辦理喪事期間相關喪葬祭
        祀及生活上支出，應予列入喪葬費用。
      (3)治喪期間瓦斯費、電費及電話費支出共計3萬1713 元，
        業據被上訴人提出繳款收據等多件為證（參見本院卷 3
        第207至210頁），應予列入喪葬費用。上訴人丙○○固
        指瓦斯費並非由上訴人壬○○支出，係由吳錦蓉帳戶扣
        繳云云，惟並未舉證以明，其空言否認，不足採信。
      (4)上訴人壬○○支出上訴人丙○○強制汽車責任險保費22
        45元，雖具被上訴人提出保險費收據為憑，惟該部分費
        用既與治喪無涉，自不能由遺產中支應。
      (5)上訴人乙○○至越南偕越籍妻子返台奔喪費用2萬 4816
        元部分，為兩造所不爭，因該項費用係為奔喪而支出，
        亦為兩造同意，原審將其列入喪葬費用，亦無不合。
      (6)其餘己○○3個月勞保費1萬5288元、庚○○母親勞保費
        15萬元、丙○○3個月停車費1萬6800元、兩造每人零用
        金各5000元，並無單據為憑，亦與治喪事宜無關；而頭
        七、三七、五七辦桌花費3萬5000 元、手尾錢10萬元、
        陪葬用金飾4000元、出殯日遊覽車6000元、送殯車隊共
        1萬6200元、紅包共10萬0200 元，或與禮俗有關，然其
        支出之數額，及是否確有該筆支出，並未舉證以明，實
        難憑信，自不應由遺產中抵扣。
      (7)至奠儀並非遺產，而係死者親友贈與遺族之慰問金，且
        他日死者遺族因禮尚往來遇贈與者家屬亦有喪事時仍有
        贈與之習俗，故縱使上訴人壬○○有收取香奠，亦屬兩
        造所共有，兩造既無約定，即不生支付喪葬費之問題。
    4.從而，原審認本件支出之喪葬費用及兩造同意支出之辦理
      喪事相關開銷合計為634萬2844元（200,000＋392,534＋4
      ,722,023 ＋66,716＋38,500＋35,000＋113,125＋90,000
      ＋290,799＋337,618＋31,713＋24,816 ＝6,342,844），
      自應由遺產中扣除，並無不合。
九、按繼承人得隨時請求分割遺產，民法第1164條前段定有明文
    。又各繼承人在分割遺產前，對於遺產全部為公同共有。其
    分割依民法第830條第2項之規定，應依關於共有物分割之規
    定，究為依何種方式為適當，法院有自由裁量之權，不受任
    何共有人主張之拘束。兩造就原判決附表一之二「不動產部
    分」所定分割方法，均未聲明不服，與附表一之一「存款及
    遺產孳息部分」，又無不可分割之關係，本院爰就附表一之
    一「存款及遺產孳息部分」之上訴範圍審判之。查被繼承人
    遺有彰化商業銀行三重埔分行、淡水第一信用合作社八里分
    社存款共693萬8627元，加上孳息158萬9893元，合計為8,52
    8,520元，為現金遺產，扣除繼承及喪葬費用634萬2844元，
    餘額為218萬5676 元，按應繼分比例分割，每人可分得該部
    分現金遺產為27萬3209.5元（2,185,676÷8＝273,209.5 ）
    ，分割詳如附表二所示。原審將系爭112地號之租金2,493,0
    00 元，並列為遺產孳息之現金分割，尚有未洽。而系爭112
    地號之租金是否為遺產孳息， 與分割方法 (金額)息息相關
    ，並與全部現金之分割，有不可分關係。上訴意旨指摘原判
    決此部分不當，求為就此部分廢棄改判，為有理由。本院爰
    將原判決附表一之一「存款及遺產孳息部分」廢棄，改判如
    主文第二項所示。至於上訴人丁○○、丙○○上訴聲明求為
    將原判決就孳息部分廢棄，並駁回被上訴人在第一審之訴駁
    回云云。惟孳息部分是否構成現金遺產之一部分，只是事實
    上之主張，並非訴之聲明，其請求就此部分駁回被上訴人於
    原審之訴，顯有誤會，併予敘明。
十、本件事證已臻明確，兩造其餘之陳述及攻擊防禦方法，經審
    酌核與判決結果不生影響，不再一一論述，併予敘明。
據上論結，本件上訴為有理由，依民事訴訟法第450條、第463條
第385條第1 項前段、第79條、第80條之1、第85條，判決如主文
。
中　　華　　民　　國　　96　　年　　8　　月　　21 　　日
                    民事第八庭
                        審判長法　官  劉勝吉
　　  　　　　　　　　　  　　法　官  滕允潔
　　　  　　　　　　　　  　　法　官  連正義
正本係照原本作成。
如不服本判決，應於收受送達後20日內向本院提出上訴書狀，其
未表明上訴理由者，應於提出上訴後20日內向本院補提理由書狀
（均須按他造當事人之人數附繕本）上訴時應提出委任律師或具
有律師資格之人之委任狀；委任有律師資格者，另應附具律師資
格證書及釋明委任人與受任人有民事訴訟法第466條之1第1項但
書或第2項（詳附註）所定關係之釋明文書影本。
中　　華　　民　　國　　96　　年　　8 　　月　　21　　日
                              書記官  張永中
附註：
民事訴訟法第466條之1（第1項、第2項）：
對於第二審判決上訴，上訴人應委任律師為訴訟代理人。但上訴
人或其他法定代理人具有律師資格者，不在此限。
上訴人之配偶、三親等內之血親、二親等內之姻親，或上訴人為
法人、中央或地方機關時，其所屬專任人員具有律師資格並經法
院認為適當者，亦得為第三審訴訟代理人。
